ACORDAO-COMPLETO-2369451

ACÓRDÃO 10637/2019 ATA 38/2019 - SEGUNDA CÂMARA

VISTOS, relatados e discutidos estes recursos de reconsideração, interpostos pelas empresas Hospfar Indústria e Comércio de Produtos Hospitalares S.A. e Medcomerce - Comercial de Medicamentos e Produtos Hospitalares Ltda. contra o Acórdão 8714/2017-TCU-Segunda Câmara, mantido em seus exatos termos pelo Acórdão 1890/2018-TCU-Segunda Câmara.
ACORDAM os ministros do Tribunal de Contas da União, reunidos em sessão da 2ª Câmara, diante das razões expostas pela relatora, e com fundamento nos arts. 32, inciso I, e 33 da Lei 8.443/1992, em: 
9.1. conhecer dos recursos e negar-lhes provimento;
9.2. dar ciência desta deliberação às recorrentes, à Secretaria de Estado da Saúde de Goiás, à Procuradoria da República no Estado de Goiás, ao Ministério Público do Estado de Goiás e ao Tribunal de Contas do Estado de Goiás.

Recursos de reconsideração interpostos contra acórdão que condenou os responsáveis em débito, em razão do acréscimo indevido de ICMS sobre valores de medicamentos isentos por convênio, sendo que o edital do pregão previa que os valores das propostas já incluiriam o valor do imposto, o qual deveria ser excluído por ocasião do faturamento.

Segunda Câmara

Secretaria de Estado da Saúde de Goiás.

3. Recorrentes: Hospfar Indústria e Comércio de Produtos Hospitalares S.A. (CNPJ 26.921.908/0001-21) e Medcomerce Comercial de Medicamentos e Produtos Hospitalares Ltda. (CNPJ 37.396.017/0006-24).
3.1. Responsáveis: Fernando Passos Cupertino de Barros (CPF XXX.630.601-XX), Hospfar Indústria e Comércio de Produtos Hospitalares S.A. (CNPJ 26.921.908/0001-21), Luiz Antônio Aires da Silva (CPF XXX.366.601-XX) e Medcomerce Comercial de Medicamentos e Produtos Hospitalares Ltda. (CNPJ 37.396.017/0006-24).

13.1. Ministros presentes: Raimundo Carreiro (na Presidência) e Ana Arraes (Relatora).
13.2. Ministro-Substituto convocado: André Luís de Carvalho.

ACORDAO-COMPLETO-2392664

Acórdão 1096/2020 - Segunda Câmara

MEDCOMERCE COMERCIAL DE MEDICAMENTOS E PRODUTOS HOSPITALARES LTDA

ANA ARRAES

ministro Augusto Nardes.

Tratam os autos de recursos de reconsideração interpostos pelas empresas Hospfar Indústria e Comércio de Produtos Hospitalares S.A. e Comercial de Medicamentos e Produtos Hospitalares Ltda. - Medcomerce contra o Acórdão 8714/2017-TCU-Segunda Câmara, mantido em seus exatos termos pelo Acórdão 1890/2018-TCU-Segunda Câmara. 
A decisão recorrida trata de condenação em débito das responsáveis relativamente a pagamentos irregulares na aquisição de medicamentos de alto custo, no âmbito dos contratos 244 e 245/2004, com recursos federais transferidos ao ente federativo por meio do Sistema Único de Saúde (SUS) .
Transcrevo a seguir parte das manifestações da Secretaria de Recursos - Serur (peça 123) e, na sequência, o parecer divergente do representante do Ministério Público junto ao TCU (peça 125) :
"1.1 A deliberação recorrida apresenta o seguinte teor:
VISTOS, relatados e discutidos estes autos de tomada de contas especial, instaurada com a finalidade de apurar as irregularidades relacionadas ao Pregão 130/2004 e aos Contratos 244 e 245/2004 celebrados entre a Secretaria de Estado da Saúde de Goiás (SES/GO) e as empresas Hospfar Indústria e Comércio de Produtos Hospitalares S.A., no valor de R$ 45.727,74, e Medcomerce Comércio de Medicamentos e Produtos Hospitalares Ltda., no valor de R$ 326.400,00, respectivamente, para o fornecimento de medicamentos de alto custo ao Centro Juarez Barbosa/SES-GO,
ACORDAM os Ministros do Tribunal de Contas da União, reunidos em Sessão da Segunda Câmara, em:
9.1. julgar irregulares, com fundamento nos arts. 1º, inciso I, 16, inciso III, alíneas 'b' e 'c', e § 2º, 19, caput, e 23, inciso III, da Lei 8.443/1992, c/c arts. 1º, inciso I, e 209, incisos II e III, e 210 do Regimento Interno/TCU, as contas dos responsáveis a seguir relacionados, condenando-os, de forma solidária, ao pagamento das quantias especificadas, acrescidas da atualização monetária e dos juros de mora, calculados a partir das respectivas datas de origem até a do efetivo recolhimento, fixando-lhes o prazo de 15 (quinze) dias, a contar das notificações, para que comprovem, perante o Tribunal (art. 214, inciso III, alínea 'a', do Regimento Interno/TCU) , o recolhimento da dívida ao Fundo Nacional da Saúde (FNS) , na forma da legislação em vigor: 
9.1.1 responsáveis solidários: Fernando Passos Cupertino de Barros (CPF XXX.630.601-XX) , Luiz Antônio Aires da Silva (CPF XXX.366.601-XX) e Hospfar Indústria e Comércio de Produtos Hospitalares Ltda. (CNPJ 26.921.908/0001-21) :
	Data da origem
	Valor (R$) 

	09/08/2004
	252,10

	09/08/2004
	585,12

	10/09/2004
	942,28

	10/12/2004
	767,50

	10/12/2004
	441,18

	25/11/2004
	759,90

	13/01/2005
	351,07

	13/01/2005
	117,02

	09/08/2005
	727,95

9.1.2 responsáveis solidários: Fernando Passos Cupertino de Barros (CPF XXX.630.601-XX) , Luiz Antônio Aires da Silva (CPF XXX.366.601-XX) e Medcomerce - Comercial de Medicamentos e Produtos Hospitalares Ltda. (CNPJ 37.396.017/0006-24) :
	Data da origem
	Valor (R$) 

	10/12/2004
	7.120,96

	21/09/2004
	8.704,00

	24/11/2004
	10.472,00

	18/03/2005
	1.088,00

	09/03/2005
	8.160,00

	25/02/2005
	7.180,80

9.2. autorizar, desde logo, nos termos do art. 28, inciso II, da Lei 8.443/1992, a cobrança judicial das, dívidas caso não atendidas as notificações;
9.3. autorizar, desde já, caso venha a ser solicitado pelos responsáveis, o parcelamento das dívidas em até 36 parcelas mensais e consecutivas, nos termos do art. 26 da Lei 8.443/1992 c/c o art. 217 do RI/TCU, fixando-lhes o prazo de quinze dias, a contar do recebimento das notificações, para comprovarem perante o Tribunal o recolhimento da primeira parcela, e de trinta dias, a contar da parcela anterior, para comprovarem os recolhimentos das demais parcelas, devendo incidir sobre cada parcela os encargos devidos, na forma prevista na legislação em vigor, esclarecendo que a falta de pagamento de qualquer parcela importará no vencimento antecipado do saldo devedor, de acordo com o art. 217, § 2º, do RI/TCU;
9.4. encaminhar cópia desta deliberação ao Tribunal de Contas do Estado de Goiás, à Secretaria da Saúde do Estado de Goiás e ao Procurador-Chefe da Procuradoria da República em Goiás, nos termos do § 3º do art. 16 da Lei 8.443/1992 c/c o § 7º do art. 209 do Regimento Interno do TCU, para adoção das medidas que entenderem cabíveis.
HISTÓRICO
Trata-se de tomada de contas especial instaurada pela Secretaria de Estado da Saúde de Goiás - SES/GO, a partir de determinação contida no item 9.2.3 do Acórdão 45/2008-TCU-Plenário (relator Exmo. Ministro Raimundo Carreiro) , em decorrência de realização de pagamentos irregulares às empresas Hospfar Indústria e Comércio de Produtos Hospitalares Ltda. e Medcomerce - Comercial de Medicamentos e Produtos Hospitalares Ltda. - Medcomerce, para aquisição de medicamentos de alto custo, mediante o Pregão 130/2004, e, decorrentes desse certame, os contratos 244 e 245/2004, com recursos federais transferidos ao ente federativo por meio do Sistema Único de Saúde (SUS) .
2.1 Conforme preceituado pelos itens 5.1.5-d, 5.2, 5.3 e 5.3.1 do edital (peça 3, p. 34, peça 8, p. 290-339 e peça 46, p. 3-4) , o valor proposto na licitação deveria abranger todos os impostos, inclusive o ICMS. Esse valor onerado com o ICMS tinha o propósito de servir apenas para fins de julgamento e comparação entre propostas, visto que a Secretaria de Estado da Saúde não era contribuinte do imposto. Ainda, de acordo com o instrumento convocatório, a empresa fornecedora de medicamentos estabelecida no Estado de Goiás que viesse a ser vencedora do certame, atendendo aos termos do Convênio ICMS 87/02-Confaz e do Decreto Estadual 5825/2003, que concediam isenção do recolhimento do ICMS relativo aos produtos cotados, deveria destacar na nota fiscal essa isenção e excluir do valor adjudicado a respectiva parcela. 
2.2 Todavia, quando do faturamento, as empresas Hospfar Indústria e Comércio de Produtos Hospitalares Ltda. e Medcomerce - Comercial de Medicamentos e Produtos Hospitalares Ltda. acresciam novamente o valor do tributo na nota fiscal para, em seguida, abatê-lo a título de cumprir a isenção tributária aplicável. Como resultado, as empresas embolsavam a totalidade do valor adjudicado, em vez de receberem somente a diferença entre o valor adjudicado e o valor do imposto originalmente incluído nas propostas.
2.3 No âmbito deste Tribunal, foram responsabilizados solidariamente pelo débito: a) Fernando Passos Cupertino de Barros, na condição de Secretário de Estado da Saúde, b) Luiz Antônio Aires da Silva, na condição de Superintendente de Administração e Finanças da SES/GO; c) Hospfar Indústria e Comércio de Produtos Hospitalares Ltda.; e d) Medcomerce - Comercial de Medicamentos e Produtos Hospitalares Ltda.
2.4 Concluiu-se, no entanto, pela exclusão da responsabilidade do pregoeiro, pelo fato de o dano ao erário ter se concretizado no momento do pagamento e não quando da licitação (peça 46, p. 9) . 
2.5 A falta de desoneração do ICMS foi apontada inicialmente na Representação formulada pela 4ª Promotoria de Justiça do Ministério Público de Goiás (TC Processo 017.576/2005-2, Acórdão 45/2008-TCU-Plenário, relator Exmo. Ministro Raimundo Carreiro) .
2.6 Naqueles autos, a Secex/GO empreendeu auditoria junto aos órgãos e entidades do Governo do Estado de Goiás e constatou que a prática da não desoneração do ICMS nas faturas relacionadas à aquisição de medicamentos repetia-se em vários processos de compra, razão pela qual solicitou à Secretaria de Estado da Saúde de Goiás - SES/GO cópia de vinte e três processos de pregões, determinando a instauração de tomadas de contas especiais.
2.7 Posteriormente, nos autos do TC Processo 008.322/2010-4, relativo à Representação deflagrada pela Procuradoria da República no Estado de Goiás, mais uma vez a matéria sobre a falta da desoneração do ICMS veio à pauta, havendo o Tribunal determinado à SES/GO que adotasse providências para apuração integral das falhas noticiadas e que instaurasse, se necessário, de maneira apartada, processos de tomadas de contas especiais, relativas a vinte procedimentos licitatórios (Acórdão 1789/2010-TCU-Plenário, relator Exmo. Ministro Augusto Sherman) . 
2.8 Por derradeiro, no Acórdão 2770/2011-TCU-Segunda Câmara, relator Exmo. Ministro Augusto Sherman, adotado no TC Processo 008.322/2010-4, o Tribunal fixou prazo para que a SES/GO cumprisse as disposições do Acórdão 1789/2010-TCU-Segunda Câmara, no que se refere à instauração das tomadas de contas especiais. 
2.9 Destaque-se a relevância da matéria em razão de reiterada prática irregular nas aquisições de medicamentos pela SES/GO, com envolvimento de recursos públicos federais transferidos àquele Estado à conta do SUS - Sistema Único de Saúde. 
2.10 Cumpre, ainda, registrar a importância do tema aqui tratado. Conforme noticiado no portal do Ministério Público do Estado de Goiás em maio/2010, apurações conduzidas pelo MPF e pelo MPE contabilizaram prejuízos da ordem de R$ 13 milhões aos cofres públicos em fraudes nas compras de medicamentos feitas pela SES/GO nos anos de 2002 a 2008. Nesse contexto, deve ser enfatizado que já se encontram em tramitação nesta Corte diversas tomadas de contas especiais relacionadas a esses fatos.
2.11 No caso tratado nestes autos, a dívida concernente aos medicamentos indevidamente faturados pelas empresas Hospfar e Medcomerce baseia-se na análise contida na instrução de peça 11 que apurou as responsabilidades das empresas e dos agentes públicos envolvidos. 
2.12 No âmbito destas contas especiais, as alegações de defesa oferecidas pelos demais responsáveis arrolados foram incapazes de afastar a irregularidade apontada e, em consequência, o Tribunal julgou irregulares as presentes contas, fundamentado no art. 16, inciso III, alíneas b e c, da Lei 8.443/1992, condenando os responsáveis e as empresas beneficiárias em débito solidário.
2.13 Em seguida, a empresa Hospfar e o Sr. Luiz opuseram embargos de declaração rejeitados pelo Acórdão 1890/2018-TCU-Segunda Câmara (peça 77) .
2.14 Neste momento recursal, as empresas recorrentes apresentam argumentos que consideram suficientes para afastar a sua condenação.
EXAME DE ADMISSIBILIDADE
Reiteram-se o exame de admissibilidade às peças 103-104, ratificados à peça 107 pela Exma. Ministra Ana Arraes, que conheceu dos recursos de reconsideração interpostos pelas empresas Medcomerce - Comercial de Medicamentos e Produtos Hospitalares Ltda. e Hospfar Indústria e Comércio de Produtos Hospitalares Ltda. contra o Acórdão 8714/2017-TCU-Segunda Câmara (peça 44) , mantido em seus exatos termos pelo Acórdão 1890/2018-TCU-Segunda Câmara (peça 99) , bem como suspendeu os efeitos dos subitens 9.1 e 9.2 da referida decisão, estendendo seus efeitos a todos os responsáveis condenados em solidariedade com os recorrentes.
EXAME TÉCNICO
PRELIMINAR
Delimitação
2.15 Constitui objeto do presente recurso verificar se é possível afastar a decisão recorrida, tendo em vista a tese de sobrestamento processual.
Sobrestamento processual
2.16 A recorrente argui a necessidade de afastar a sua responsabilidade, tendo em vista, a seu ver, que a decisão recorrida teria violado o direito à ampla defesa, pois o STF concedeu repercussão geral ao RE 852.475, o que impactará todas as causas que busquem o ressarcimento ao erário, havendo necessidade de sobrestar o processo para impedir interpretações diversas (peça 98, p. 1-3 e p. 33-34) .
2.17 Ademais, afirma haver ocorrido prescrição da pretensão punitiva, por ter decorrido mais de dez anos da apresentação da sua proposta de preço (peça 98, p. 3) .
2.18 Por fim, argumenta a necessidade de suspensão processual até que se ultime processo judicial em curso acerca do mesmo objeto diante do risco de necessidade posterior de ingressar com novo processo para estancar possível bis in idem  (peça 98, p. 33-34) .
2.19 Requer sobrestamento do presente processo, com base no princípio da eficiência (peça 98, p. 3-4) .
Análise
2.20 Não assiste razão à recorrente. Explica-se.
2.21 No que tange ao RE 852.475, informe-se anuir-se ao entendimento contido à peça 78, p. 7-8 (voto do acórdão que rejeitou os embargos de declaração opostos pela empresa Hospfar) que enfrentou adequadamente a questão. Cumpre, ainda, reproduzir excerto do voto proferido no Acórdão 8712/2017-TCU-Segunda Câmara, Ministro Relator Augusto Nardes, que enfrentou exaustivamente a mesma questão suscitada pela recorrente em sede de embargos de declaração no âmbito do TC Processo 020.045/2015-8, com cuja análise se anui plenamente:
4. Quanto ao julgado utilizado como paradigma pela embargante para sustentar a prescrição do débito (RE 852.475 - STF) , permito-me tecer algumas considerações.
5. O então relator do RE 852.475, Ministro Teori Zavascki, assinalou que no RE 669.069, também de sua relatoria, o STF reconheceu a repercussão da matéria no sentido de que 'é prescritível a ação de reparação de danos à Fazenda Pública decorrente de ilícito civil'. Entretanto, essa tese não alcançou prejuízos que decorram de atos de improbidade administrativa, espécie de ilícito civil, regidos pela Lei 8.429/1992, ou os de direito penal, que permanecem, portanto, imprescritíveis.
6. Dessa decisão, o Procurador-Geral da República, Rodrigo Janot, opôs embargos de declaração, o que instou o STF, em 16/6/2016, a posicionar-se mais claramente acerca de alguns pontos, especialmente quanto à delimitação do alcance do julgado, não obstante formalmente tenha rejeitado os embargos:
                   a) a tese da prescritibilidade alcança somente os atos danosos ao erário que violem normas de direito privado, como, por exemplo, acidentes de trânsito provocados por agentes públicos ou privados que causem dano ao erário;
                   b) a prescritibilidade da pretensão de ressarcimento ao erário em face de agentes públicos por ato de improbidade administrativa, objeto do Tema 897 de repercussão geral, ou atos cometidos no âmbito de relações jurídicas de caráter administrativo, não foi alcançada pela tese da prescritibilidade fixada no julgado embargado;
                   c) a tese firmada no julgamento do MS 26.210/DF (prescrição de ressarcimento fundado em título oriundo de tribunal de contas) encontra-se pendente de apreciação definitiva nos autos do RE 636.886.
7. O então relator do Recurso Extraordinário 636.886, Exmo. Min. Teori Zavascki, assim se manifestou, em 13/5/2016:
'3. Não se desconhece que, ao apreciar o MS 26.210 (Rel. Min. RICARDO LEWANDOWSKI, Tribunal Pleno, DJe de 10/10/2008) , impetrado contra acórdão do TCU proferido em tomada especial de contas, este STF assentou a imprescritibilidade de pretensão de ressarcimento ao erário análoga à presente. No entanto, no julgamento do já citado RE 669.069, houve manifestações dos juízes desta Corte em sentido aparentemente diverso do fixado no precedente, formado quando a composição do Supremo era substancialmente diversa. Em face disso, incumbe submeter novamente à análise do Plenário desta Corte, sob a sistemática da repercussão geral, o alcance da regra estabelecida no § 5º do art. 37 da CF/88, relativamente a pretensões de ressarcimento ao erário fundadas em decisões de Tribunal de Contas. 4. Diante do exposto, manifesto-me pela existência de repercussão geral da questão suscitada.'
8. Foi então assentado o seguinte tema de repercussão geral (Tema 899) : 'Possui repercussão geral a controvérsia relativa à prescritibilidade da pretensão de ressarcimento ao erário fundada em decisão de Tribunal de Contas'.
9. Por meio da Petição/STF 34.087/2016, este Tribunal de Contas da União postulou a habilitação no RE 636.886, na qualidade de amicus curiae, o que foi deferido pelo Relator, Min. Teori Zavascki, em decisão de 29/9/2016. O então Ministro do STF determinou igualmente 
'a suspensão do processamento de todas as demandas pendentes em tramitação no território nacional, mas exclusivamente aquelas em que esteja em debate a prescrição do pedido de ressarcimento ao erário baseado em título de Tribunal de Contas. Oficie-se aos Presidentes de todos os Tribunais do país e da Turma. Nacional de Uniformização dos Juizados Federais, com cópia desta decisão e do acórdão do Supremo Tribunal Federal em que se reconheceu a repercussão geral. A comunicação aos juízos de 1º grau e às turmas recursais de juizados deverá ser feita pelo Tribunal de 2ª instância com os quais mantenham vinculação administrativa'
10. Entrementes, com o falecimento do Min. Teori, foi nomeado, em 22/3/2017, novo relator do RE 636.886, o Min. Alexandre de Moraes, permanecendo pendente de decisão definitiva o referido recurso extraordinário.
11. Ao fim e ao cabo, a decisão de suspensão de processamento de demandas em que esteja em debate a prescrição do pedido de ressarcimento ao erário baseado em título de Tribunal de Contas alcançou tão somente a fase judicial de cobrança do título extrajudicial exarado com a decisão das Cortes de Contas, não atingindo diretamente os processos de contas em trâmite neste Pretório de Contas, em face do princípio da independência das instâncias administrativa e judicial.
2.22 Note-se que o referido Acórdão 8712/2017-TCU-Segunda Câmara assim dispôs (grifos acrescidos) :
9.1. conhecer dos presentes embargos de declaração opostos pela empresa Hospfar Ind e Com de Produtos Hospitalares Ltda, uma vez preenchidos os requisitos de admissibilidade previstos nos arts. 32, inciso II, e 34 da Lei 8.443/1992, para, no mérito, acolhê-los parcialmente, para esclarecer que o posicionamento atual do Supremo Tribunal Federal em nada altera a imprescritibilidade do débito nos processos em curso nesta Corte de Contas, mantendo-se, entretanto, a parte dispositiva da decisão recorrida em seus exatos termos;
2.23 Nesse sentido, não é possível acatar o pedido para sobrestar o presente processo de contas na fase administrativa em que se encontra.
2.24 No que tange ao pedido para suspensão desta TCE até que se julgue processo judicial com objeto semelhante, considera-se descabido diante da independência das instâncias. Não haverá bis in idem seja no momento da cobrança seja na aplicação de penas, bastando a comprovação de quitação, mas os processos devem seguir seu curso normalmente, pois são de esferas distintas com objetivos que se distinguem constitucionalmente, quais sejam, o administrativo e o penal. Esses aspectos não se confundem nem se sobrepõem e devem ser processados de forma independente, em prol da eficiência bem como da celeridade processual, salvo as exceções previstas em lei, como por exemplo, negativa de autoria, o que não é o caso. Atente-se, por fim, sobre a possiblidade de ser condenado em uma esfera e não o ser em outra, devendo cumprir da mesma forma a decisão que a condenou e que já tenha transitado em julgado.
2.25 Por fim, quanto à pretensão punitiva, entende-se apropriado que se utilize a tese atualmente adotada neste Tribunal, no sentido da imprescritibilidade das ações de ressarcimento de dano ao Erário como já exaustivamente explicado nestes autos tanto pela decisão recorrida como pelo acórdão que julgou os embargos de declaração opostos pela Hospfar, que se coadunaram ao teor da Súmula TCU 282. É preciso atentar para o fato de que ter decorrido mais de dez anos dos pagamentos indevidos não foi impeditivo para se formasse lastro probatório robusto nestes autos, permitindo tanto a plena ampla defesa, como também a tomada de decisão fundamentada pela Corte de Contas. Nesse sentido, anui-se ao entendimento contido à peça 45, p. 1, item 5 e à peça 78, p. 7-8, não havendo óbice ao prosseguimento do presente feito.
MÉRITO
Delimitação
0. Constitui objeto do presente recurso verificar se é possível afastar a decisão recorrida diante da alegação de que não houve prática de ato irregular. 
Ausência de Irregularidade
2.26 A recorrente afirma a necessidade de afastar a sua condenação, tendo em vista a alegação de que não há irregularidade passível de condenação nas presentes contas, com base nos seguintes argumentos (peças 70 e 98) :
a) o princípio da vinculação do edital não deve ser observado se houver comando legal em sentido contrário, como no presente caso, em que havia lei concedendo isenção ao imposto, pois a lei é superior ao edital, princípio da legalidade; assim, se há isenção legal, os produtos não poderiam ser licitados com impostos, a seu ver (peça 98, p. 3, 6 e 8-9, 12, 14, 21 e 36-37) ;
b) no Acórdão 140/2012-TCU-Plenário, relator Ministro Walton Alencar Rodrigues, orientou-se a cotação dos preços considerando a isenção do ICMS, o que contraria a decisão recorrida e demonstra que a matéria não estava sedimentada no âmbito da Administração Pública e nos Acórdão 3596/2014-TCU-Plenário, relator Ministro André Luís de Carvalho, e 1154/2013 - TCU - Plenário, relator Ministro Valmir Campelo, houve entendimento pela inexistência de débito, cabendo o valor a título de ICMS ser cobrado pelo fisco e a justiça estadual entendeu pela necessidade de realizar perícias antes de decidir (peça 70, p. 4-13 e peça 98, p. 3) ;
c) há orientação do Ministério da Saúde, da Secretaria da Fazenda do Estado de Goiás e da Procuradoria Geral do Estado de Goiás para apresentação da proposta de preço já desonerada do ICMS (peça 70, p. 3-19 e peça 98, p. 3, 6-7 e 21) ;
d) não há provas de que o preço tenha sido apresentado contendo o ICMS (peça 98, p. 11) ;
e) o preço faturado é o mesmo do ofertado, sem a incidência do ICMS e de acordo com preço de mercado, não tendo recebido qualquer valor de forma indevida, o que torna a sua condenação descabida, sob pena de inexequibilidade da proposta e enriquecimento ilícito da Administração Pública (peça 98, p. 3, 9, 26 e 29-30) ;
f) todas as empresas concorrentes na licitação teriam afirmado ter apresentado o preço desonerado (peça 98, p. 27) ;
g) o que ocorreu foi mera falha formal, descontar o ICMS na proposta ao invés da nota fiscal (peça 98, p. 13) ;
h) as empresas agiram de boa-fé e não praticaram superfaturamento porque declararam em sua proposta de preço que os preços já estariam livres do ICMS, sendo esta declaração específica, se sobrepondo à declaração genérica de aceite dos termos do edital (peça 70, p. 10-15 e peça 98, p. 4, 13, 30-34) ;
i) houve violação do princípio da não-cumulatividade do ICMS pelo Confaz e pelo edital, tendo em vista que tinha que assumir o ICMS da entrada e entregar os produtos desonerados do imposto para a Administração Pública (peça 98, p. 4-5 e 10-11) ;
j) poderia se adotar a tese de que a isenção era facultativa, não podendo ser exigida a desoneração, em não havendo a desoneração a competência seria do Estado de Goiás para quem deveria o imposto (peça 98, p. 12) 
k) o convênio não determinou que a desoneração fosse 17%, não sendo possível calcular o débito com base na alíquota máxima; sugere-se a alíquota de 10%, pois esse seria o percentual caso não houvesse a isenção (peça 70, p. 28-31 e peça 98, p. 6 e 15-30) ;
l) o pregoeiro aceitou as propostas como se estivessem desoneradas do imposto, devendo prevalecer o princípio da presunção de validade dos atos administrativos, sob pena de violar a segurança jurídica, assim, não podem ser aceitos argumentos com base na alegação de que não foram analisados os documentos apresentados, como atuou de forma negligente, o pregoeiro deve ser responsabilizado (peça 70, p. 6 e 19-24 e peça 98, p. 12-14) ;
m) o cálculo do prejuízo ao erário deveria considerar o preço de mercado (verdade real) (média entre o preço máximo ao consumidor e o preço de fábrica) , sob pena de enriquecimento sem causa do Estado, tendo em vista que os preços desonerados não superaram o preço máximo ao consumidor (peça 98, p. 25-31) ; 
n) há retenções pela Secretaria da Saúde do Estado de Goiás em valores superiores ao débito a ela imputado, o que deve ser averiguado por esta Corte e abatido do débito a ser pago, sob pena de ser cobrada três vezes pelo mesmo fato (peça 98, p. 31-37) ; 
o) a recorrente Medcomerce reapresenta laudo pericial para reafirmar que seu percentual de lucro ficaria muito abaixo do praticado caso os preços já estivessem onerados com o ICMS (peça 70, p. 26-28) e
p) ocorreu a prescrição da pretensão punitiva, o que impossibilita a aplicação de pena multa (peça 70, p. 24-26) .
2.27 Informe-se que a recorrente Medcomerce apresenta juntamente a sua peça recursal os documentos citados por ela em suas razões recursais para fins de consulta, tais como procurações e inteiro teor de pareceres e portarias (peça 70, p. 34-189) . Ademais, a Hospfar reapresenta parecer do jurista Marçal Justen Filho reforçando sua argumentação (peça 98, p. 17-20) .
2.28 Requerem o afastamento da condenação, ou, alternativamente, a redução do débito.
Análise
2.29 Não assiste razão às recorrentes. Leitura atenta do relatório e voto da decisão recorrida permite concluir que as indigitadas trouxeram no mérito os mesmos argumentos apresentados em sede de alegações de defesa (peças 45 e 46) . Diante do efeito devolutivo do recurso, suas alegações foram reanalisadas, mas não conseguiram superar as conclusões da decisão recorrida nem aquelas expostas no voto da decisão que rejeitou os embargos de declaração (peça 78) . Explica-se.
2.30 Diante da anuência integral ao exposto na decisão recorrida, as quais não merecem reparos, serão apenas destacados trechos importantes para o deslinde da questão, bem como acrescentadas ponderações relevantes, diante dos princípios da eficiência e da celeridade processual.
2.31 Inicialmente, cumpre pontuar haver outros processos com a mesma matéria da presente TCE ante a identificação da mesma prática irregular causadora de dano ao erário, como o Acórdão 1344/2013 - Plenário, relator Ministro Augusto Sherman, proferido no âmbito do TC Processo 027.013/2010-3 e os TCs Processo 038.211/2012-2, Processo 001.922/2009-5, Processo 004.592/2010-7, Processo 004.596/2010-2, Processo 016.592/2010-7, Processo 016.828/2009-0 e Processo 027.019/2010-1.
2.32 Ademais, há julgados que enfrentaram recursos de reconsideração com o mesmo tema tratado nestes autos e mantiveram a condenação dos responsáveis intacta: TC Processo 016.833/2009-9, Acórdão 1989/2014-TCU-Plenário, Relatora Ministra Ana Arraes e TC Processo 006.096/2013-1, Acórdão 5732/2017-TCU-Primeira Câmara, Relator José Múcio Monteiro.
2.33 É preciso notar que a alegação de que o edital não deveria ser observado, pois contraria o normativo que estabelecia à época da licitação a isenção do imposto para a compra de remédios de alto custo, não procede. Isto porque o edital (itens 5.1.5-d, 5.2, 5.3 e 5.3.1; peça 3, p. 34, peça 8, p. 290-339 e peça 46, p. 3-4) não comandou a cobrança do imposto, mas determinou a forma como ele deveria ser apresentado na proposta de preço para posterior desoneração e o fez de forma inequívoca e não ambígua e contraditória como alega a empresa Medcomerce. Anui-se, portanto, ao exposto no relatório da decisão recorrida a respeito, à peça 46, p. 8-11.
2.34 Atente-se que as alegadas orientações do Ministério da Saúde, da Secretaria da Fazenda do Estado de Goiás e da Procuradoria Geral do Estado de Goiás para apresentação da proposta de preço já desonerada do ICMS não se sobrepõe à regramento específico trazido pelo edital. Dessa forma, não sendo omisso o edital de licitação, que explicitamente determinou às licitantes a apresentação de proposta de preços onerada com o ICMS, não há que se falar em erro imputável à Administração Pública, já que, nos termos do art. 3º da Lei 8.666/1993, a licitação será processada e julgada em conformidade com o princípio da vinculação ao instrumento convocatório.
2.35 Note-se que o Parecer GOT 104/2004 da Sefaz estabelece três opções de procedimento para composição de preço em caso de omissão do edital. O argumento de que a matéria sobre a desoneração de ICMS era controversa tem sido apresentado também em outros processos de tomada de contas que já tramitam no TCU, ora pelos ex-gestores da SES/GO ora pelas empresas contratadas. A propósito, reproduz-se a seguir, excerto do Voto do Acórdão 1344/2013-TCU-Plenário, aplicável por inteiro ao presente caso, em que o Relator, Ministro Augusto Sherman Cavalcanti, assim examinou essa questão (grifos acrescidos) : 
'V- Hospfar - Alegações de Mérito: Observância ao Parecer GOT 104/2004 da Sefaz
42. Em outra alegação, a empresa afirmou que não havia consenso sobre a questão da oneração/desoneração do ICMS entre diversas unidades estaduais atuantes no caso e que o procedimento adotado por ela e pelas demais concorrentes observou os ditames do Parecer GOT 104/2004 da Secretaria de Fazenda do Estado de Goiás (Sefaz/GO) .
43. Diga-se que o parecer da Sefaz/GO, Parecer 104/2004GOT, não dá guarida à tese defendida pela empresa. O texto afirma claramente que, nos casos em que o edital da licitação fosse omisso, poderiam ser adotados, alternativamente, três procedimentos, a saber, i) a apresentação da proposta desonerada com acréscimo e abatimento posteriores do ICMS na nota fiscal; ii) a apresentação da proposta onerada com desconto do imposto na nota fiscal; ou, iii) apresentação da proposta com os dois valores, onerado e desonerado.
44. Convém ressaltar que o citado parecer autorizava a adoção de procedimentos alternativos na hipótese de o edital ser omisso. Ocorre que, no caso presente, o edital não era omisso. Como transcrito acima, o instrumento convocatório estabelecia expressamente o procedimento cabível, isto é, a apresentação da proposta onerada e o subsequente desconto do valor do tributo na nota fiscal. Portanto, a teor do parecer mencionado na defesa, o único procedimento aplicável era aquele previsto no edital do Pregão 174/2005, ou seja, a apresentação de proposta onerada.
	(...) 
XIV - Sr. Fernando Passos Cupertino de Barros - Alegações de Mérito
84. O Sr. Fernando Passos defendeu o procedimento adotado pela empresa Hospfar, por entendê-lo compatível com o edital. Prosseguiu sustentando que, durante sua gestão na SES/GO, não lhe foi dado conhecimento de que havia irregularidades e, portanto, não poderia ser responsabilizado por atos de seus subordinados, conforme previsto no art. 80, § 2º, do Decreto-lei 200/67. Por fim, alegou que o tema da desoneração/oneração do ICMS não era consenso entre os órgãos estaduais envolvidos.
85. Sobre o procedimento de oneração/desoneração do ICMS, faço remissão aos comentários tecidos nas seções anteriores, que demonstram a irregularidade da conduta da empresa e dos pagamentos efetuados pelo gestor.
86. No tocante aos argumentos de ausência de responsabilidade do gestor e de controvérsia sobre a oneração/desoneração, não há como aceitá-los.
87. É certo que o Sr. Fernando Passos dependia da atuação de seus subordinados para realizar tarefas vinculadas ao ato final de autorização de pagamento da despesa, como a preparação do respectivo processo e a atestação da entrega do material, entre outras. No entanto, há que se ressaltar que a autorização de pagamento não se resume à mera aposição de assinatura na ordem bancária. É necessário que o gestor adote procedimentos independentes para se certificar da correção da despesa que lhe é apresentada para pagamento. No caso em tela, bastaria que o gestor retrocedesse algumas folhas no processo de pagamento para verificar que o preço unitário lançado na ordem de fornecimento havia sido majorado nas notas fiscais (vide peça 12) . Como os processos seguiram seu curso e resultaram na concretização de pagamentos indevidos, conclui-se que, ou o gestor agiu com negligência deixando de efetuar verificações mínimas quando da autorização, ou concordou com o procedimento, atuando de forma conivente.
88. Nesse contexto, tem-se que a existência de controvérsia sobre a oneração/desoneração não releva a conduta do gestor. Como já destacado nas seções anteriores, a regra estabelecida nos editais da SES/GO era a apresentação de propostas oneradas. Essa regra era notória. Mesmo havendo questionamento, as respostas elaboradas por diversas instâncias jurídicas deixavam claro que a regra fixada no edital deveria ser observada, cabendo adotar procedimentos alternativos apenas quando o instrumento convocatório fosse omisso ou quando da edição de novos editais.
89. Tal é o caso do multicitado Parecer GOT 104/2004, emitido pela Gerência de Orientação Tributária da Secretaria de Fazenda. O documento afirmava claramente que, nos casos em que o edital da licitação fosse omisso, poderiam ser adotados, alternativamente, três procedimentos, a saber, i) a apresentação da proposta desonerada com acréscimo e abatimento posteriores do ICMS na nota fiscal; ii) a apresentação da proposta onerada com desconto do imposto na nota fiscal; ou, iii) apresentação da proposta com os dois valores, onerado e desonerado. Como no caso em tela o edital não era omisso, era obrigatória da disposição ali estabelecida, ou seja, a apresentação de propostas oneradas.
90. Seguindo nessa direção, diversos pareceres emitidos pela Procuradoria Geral do Estado (e. g. Despacho AG 1298/2007) deixavam assente que a alteração da regra de oneração das propostas somente poderia ser aplicada em editais futuros (vide comentários nas seções anteriores) .
91. Por conseguinte, considerando que o Sr. Fernando Passos Cupertino de Barros não adotou providências que garantissem a observância dos termos do edital, de modo a impedir a efetivação de pagamentos indevidos e a concretização do dano ao erário, não há como afastar sua responsabilidade sobre o débito.'
2.36 Neste caso, o edital explicitou claramente sua regra. Não se denota ilegalidade acrescer o imposto e depois retirá-lo diante da sua isenção, até porque essa isenção é para alguns remédios, e ao retirá-la demonstra-se, assim, o atendimento ao normativo de forma transparente. 
2.37 Portanto, não se verifica a alegada irregularidade no edital, tendo em vista que este não impõe a cobrança de imposto isento, mas sim sua consideração no preço, para posterior desoneração, informando aos órgãos competentes o atendimento aos dispositivos legais. Conclui-se, assim, que a observância estrita dos termos do edital não traria qualquer prejuízo à ordem legal, inexistindo a ilegalidade apontada.
2.38 Registre-se não ser da competência das empresas licitantes modificar as regras do edital por conta própria sob a alegação de que entenderam que determinado dispositivo era ilegal. Há meios próprios para alteração das regras, que não foram utilizados pela recorrente, optando, segundo alega, por agir por conta própria, sob pena de futura responsabilização. Essa alegação apenas permite concluir que assumiu o risco de contrariar os termos do edital sem qualquer amparo jurídico ou administrativo.
2.39 Nesse sentido, havendo declaração de que as empresas licitantes anuíram aos termos do edital, comprova-se que o ICMS estava embutido no preço, e a sua não desoneração causou prejuízo ao Erário, diante da isenção do imposto. Dessa forma, a demonstração nos autos de que o ICMS foi incluído na proposta é aceitação pelas empresas dos termos do edital, caso contrário, deveriam ter sido eliminadas do certame, o que não ocorreu, conforme afirmou o pregoeiro, que se baseou nas declarações de aceitação integral dos termos do edital diante da ausência de questionamentos tanto do edital quanto das propostas das licitantes.
2.40 Pelos dispositivos 5.1.5, alínea 'c' e 'd', 5.2 e 5.3 do edital (peça 3, p. 34) , a licitante deveria apresentar o preço onerado pelo ICMS, mesmo não sendo a SES contribuinte do imposto, e, na emissão da nota fiscal, deveria atender aos termos dos referidos convênios do Confaz, relativos ao produto cotado, de modo a incluir na nota o destaque da correspondente isenção do tributo. Ou seja, na nota fiscal, apresentaria o valor bruto da proposta e a dedução correspondente ao ICMS objeto da isenção, chegando-se ao valor líquido da nota, para fins de liquidação e pagamento. 
2.41 Ademais, destaque-se que no voto da decisão recorrida delimitou-se a origem do dano ao erário de forma cristalina e exaustiva e na mesma linha do exposto anteriormente como se observa à peça 45, p. 1, itens 2-4.
2.42 Considera-se que, acertadamente, a declaração dita genérica pelos recorrentes se sobrepôs à específica, sob pena de desclassificação das propostas. Atente-se que a participação na licitação implica, automaticamente, na aceitação integral dos termos do Edital, de seus anexos e leis aplicáveis, ou seja, bastava sua participação, mas havia também a declaração de aceite dos termos do edital. Nessa linha, a soma desses fatos reforça a prova dos autos no sentido de que as propostas já estavam oneradas conforme edital e que não foi realizada sua desoneração no momento da cobrança.
2.43 Veja-se que o edital previa expressamente a inclusão do tributo nos preços propostos, bem como a necessidade de destacar a isenção na nota fiscal e excluir o montante do valor a ser pago, como a seguir transcrito (peça 3, p. 34) .
c) Para o ICMS relativo ao produto cotado, deverá ser utilizada alíquota interna de origem (art. 155, parágrafo 2°, inciso VII, alínea 'b', da Constituição Federal) , bem como, para emissão das respectivas Notas Fiscais, visto que a Secretaria de Estado da Saúde não é contribuinte deste tributo;
d) Os preços propostos deverão ser apresentados com a inclusão de todos os tributos inclusive ICMS.
5.2. Declaração do proponente do cumprimento do Convênio ICMS-CONFAZ nº 87/02, e Decreto nº 5.707, de 27112/02 e 5.825, de 05/09/03.
5.3. Quaisquer tributos, custos e despesas diretos ou indiretos omitidos na proposta ou incorretamente cotados, serão considerados como inclusos nos preços, não sendo aceitos pleitos de acréscimos, a esse ou qualquer outro título, devendo o produto ser fornecido sem ônus adicionais. 
2.44 No que tange à perda de isonomia entre os licitantes, estas deveriam ter arguido essa questão no momento oportuno, uma vez superada a fase recursal no âmbito da licitação, tem-se que todos os participantes anuíram aos termos do edital e, portanto, sabendo da regra do ICMS imposta pela lei interna do certame para formulação da proposta de empresa, cada empresa deveria adotar a estratégia mais interessante para vencer a licitação considerando todos os ônus inerentes a sua condição. Nesse sentido, anui-se ao entendimento do Acórdão 1344/2013-TCU-Plenário, relator Exmo. Ministro Augusto Sherman (TC Processo 027.013/2010-3) , no seguinte sentido quando afastou a aplicabilidade do Acórdão 140/2012-TCU-Plenário, relator Exmo. Ministro Walton Alencar Rodrigues, àquele caso concreto (grifos acrescidos) :
77. Ocorre que os editais-padrão adotados no Estado de Goiás consideraram a hipótese de fornecimento de medicamentos abrangidos por ambos os convênios, não separando, em cada caso, editais específicos para compras de medicamentos constantes do Convênio ICMS 87/2002 de outros não integrantes de seu anexo. Ao considerar também nos editais a incidência do Convênio ICMS 26/2003, optou o Estado de Goiás por comparar propostas oneradas com ICMS, não importando se o medicamento estava, ou não, enquadrado também no Convênio ICMS 87/2002. Basta ler o que consta dos itens 5.3, 5.3.1 e respectiva observação constantes do edital. 
78. De se ver, portanto, que a escolha do edital foi a apresentação de propostas oneradas com ICMS, pouco importando, para fins de aceitação da proposta, se haveria desoneração na ocasião do imposto por conta de um ou de outro convênio. As discussões sobre a exigência ou não de propostas oneradas por ICMS nos editais de compra de medicamento passaram ao largo do problema tratado nestes autos, pois aqui não se questiona se um ou outro procedimento atenderia ao princípio licitatório da isonomia entre licitantes conforme analisado no Acórdão 140/2012, mas se a empresa, ao apresentar proposta considerada válida, aderiu ou não aos termos do edita l, e, assim o fazendo, só poderia sua proposta ser considerada onerada de ICMS, pois isto foi claramente exigido no edital, na lei interna da licitação. É justamente o que se demonstrou ao longo de todo o processo, seja pela comissão instauradora da TCE, seja pelos pareceres da unidade técnica e do Ministério Público, seja em razão do demonstrado por este Relator.
2.45 Leitura atenta do excerto acima permite concluir que também não é possível aplicar a este caso as conclusões do Acórdão 140/2012-TCU-Plenário, relator Ministro Walton Alencar Rodrigues, pois as regras do edital eram claras, não tendo sido questionadas oportunamente seja na fase recursal da licitação ou até mesmo nesta Corte de Contas por meio de representação. Apesar de afirmar que todas as empresas teriam ofertado seus preços sem a incidência do ICMS, não era possível saber nem presumir previamente que todas resolveriam contrariar o edital, como alegam. Violar o princípio da isonomia, seria acatar, neste momento, o não cumprimento dos termos do edital. 
2.46 No presente caso, a Corte entendeu que o cálculo do débito não necessita de mais produção de prova. Nessa linha, como instância distinta da judiciária, possui liberdade para entender que as provas que contam dos autos são suficientes para tomada de decisão. 
2.47 A alegação de que a desoneração do imposto acarretaria propostas inexequíveis veio desacompanhada de documentação comprobatória. Há no mercado farmacêutico preços variados para cada medicação havendo preço máximo ao consumidor, mas não preço mínimo estabelecido para venda, devendo argumentos como esses serem cabalmente demonstrados, o que não se fez nos presentes autos. O que se depreende das alegações da empresa é inconformismo pela diferença de preço ofertado entre ela e suas concorrentes. 
2.48 O valor do ICMS não era zero real como alega a recorrente. Quando há isenção de imposto, renuncia-se a receita tributária e tal renúncia deve ser adequadamente contabilizada, devendo, portanto, constar do documento fiscal. Inexistência de imposto é diferente de isenção de imposto. O edital da licitação em questão estabeleceu a metodologia para inclusão de todos os impostos e posterior desoneração daqueles isentos, o que foi desrespeitado pelas contratadas, que cobraram do contratante o imposto já embutido no preço, quando deveriam tê-lo descontado para, então, ser pago o preço isento do imposto, daí decorre o dano ao erário calculado pela decisão recorrida.
2.49 Quanto à alíquota a ser utilizada no cálculo do débito, considera-se adequada a alíquota de 17% pelo simples fato de ter sido essa a alíquota aplicada pelas empresas nas notas fiscais contestadas. Note-se, ainda, que no voto da decisão recorrida, à peça 45, p. 2, item 8, esse argumento foi assim afastado:
8.	Em relação ao pedido das empresas Hospfar e Medcomerce pela aplicação de uma alíquota de imposto reduzida (de 17% para 10%) , o que refletiria numa menor imputação de débito, entendo que essa também não deve ser acolhida. Conforme analisado pela Secex/GO, a redução da alíquota, prevista no Decreto 4.852/1997 requeria o preenchimento de certas condições para a concessão do benefício, o que as empresas recorrentes não lograram demonstrar. Além disso, do ponto de vista formal, essa informação deveria constar de sua proposta de preço.
2.50 No que tange às alegações relativas aos preços cotados e os de mercado, é importante esclarecer que não se questionou a ocorrência de sobrepreço ou desconformidade de preços com o mercado, mas sim a adoção de procedimento contrário ao edital, que resultou em pagamentos indevidos à empresa fornecedora dos medicamentos. Como já explanado anteriormente, o edital da licitação determinava a apresentação de propostas com os preços onerados pelo ICMS e o abatimento do tributo quando do pagamento. No entanto, a empresa sob o pretexto de que havia apresentado proposta desonerada, faturava o valor adjudicado, que já incluía o ICMS, e acrescia novamente o imposto, embolsando, portanto, valor superior ao devido. 
2.51 A recorrente considera, ainda, ter havido violação do princípio da não cumulatividade do ICMS. Esse questionamento deve ser levado ao foro adequado, pois considera que não deveria ter sido cobrado ICMS quando adquiriu o produto para distribuição com isenção de imposto à Administração Pública. Note-se que a Administração Pública tem apenas a obrigação de pagar pelo medicamento com isenção do ICMS, sob pena de dano ao erário, conforme ocorrido neste processo. Caso a empresa considere que ela possui um crédito tributário em relação a contrato firmado com outra empresa privada, ela deve recorrer às instâncias competentes. 
2.52 Atente-se que os agentes públicos responsáveis também foram condenados pelos atos que contribuíram para ocorrência do dano ao erário, não sendo seus erros motivo de afastamento da causa primária da ocorrência do dano ao erário, qual seja, descumprimento dos termos do edital pela recorrente. 
2.53 O TCU entendeu pelo afastamento da responsabilidade do pregoeiro, pois seus atos não estavam relacionados aos pagamentos irregulares (peça 46, p. 9, item 31) , não cabendo neste momento recursal rediscutir a sua culpabilidade. Note-se que a decisão recorrida realizou a individualização da conduta de cada agente que contribuiu para o dano, devendo cada responsável afastar o ato irregular que lhe foi atribuído (peças 45 e 46) .
2.54 Ademais, não há que se falar em mera falha formal quando se identifica dano ao Erário resultante de inobservância de regra clara constante do edital.
2.55 Por fim, quanto a valores que teriam sido retidos pelo Estado de Goiás, importante informar que à peça 45, p. 2, item 12 esta Corte entendeu não caber ao TCU determinar a compensação dos valores créditos retidos pela SES, devendo a empresa buscar pelas instâncias competentes o recebimento de seus direitos.
2.56 Ademais, não haverá tríplice cobrança sobre um mesmo fato gerador. Note-se que o reconhecimento do dano pode ocorrer em diferentes esferas jurídicas, com consequências jurídicas distintas, mas o ressarcimento será apenas um, sob pena de enriquecimento ilícito da União, o que seria afastado judicialmente. Atente-se estar diante de processo de conhecimento, o de execução será em outra oportunidade. No âmbito do processo de execução, poder-se-á comprovar que o ressarcimento já foi realizado, como alegam os recorrentes, mediante a apresentação das provas que julgar adequadas.
2.57 Nesse sentido, foge à competência desta Corte de Contas arbitrar conflitos entre a Administração Estadual e as empresas contratadas e demais devedores solidários, o que deve ser dirimido no âmbito do processo judicial, bem como arguido no processo de execução do débito cominado pela decisão recorrida. 
2.58 As recorrentes, se desejarem, podem utilizar-se, por exemplo, da ação regressiva, quando serão analisadas todas as provas bem como respeitado o devido processo legal para defesa de todas as partes envolvidas. No âmbito desta Corte, resta caracterizado o dano ao erário e a necessidade de ressarcir os cofres públicos federais. Caso esse ressarcimento já tenha sido feito, até mesmo a maior como alega a indigitada, no momento e ação oportunos será feito o necessário e justo ajuste. Portanto, o fato de haver a possiblidade de inexistir a necessidade de devolver os recursos aos cofres públicos, o que será averiguado em momento posterior, não afasta a ocorrência do dano ao erário, sendo, improcedente o pedido de afastamento do débito.
2.59 Registre-se, ainda, que o laudo reapresentado pela recorrente Medcomerce foi avaliado pela decisão recorrida tanto em seu relatório como em seu voto (peça 45, p. 3, item 16) . Anui-se ao entendimento de que o conteúdo do laudo não socorre a recorrente no sentido de afastar o fato de que o edital previa que os preços das propostas deveriam incluir o ICMS, entre outros tributos, e que esse teria que ser abatido do preço quando da emissão da nota fiscal para fins de pagamento, não demonstrando, assim, que o referido fato não resultou em pagamentos indevidos à empresa fornecedora dos medicamentos. Note-se que percentual de lucro inferior ao regularmente praticado não é prova de que foi adotado o procedimento correto previsto no edital. Dessa forma, cumpre manter intacta a decisão recorrida.
2.60 Por fim, informe-se não ter havido condenação em multa no presente processo, sendo descabido o argumento apresentado acerca da prescrição da pretensão punitiva neste momento processual (peça 45, p. 1, item 5) .
INFORMAÇÃO ADICIONAL
2.61 A empresa Hospfar solicita que as comunicações sejam encaminhadas ao seu advogado Antônio Augusto Rosa Gilberti (OAB/GO 11.703) (peça 98, p. 39) . Já a empresa Medcomerce requer que as comunicações sejam encaminhadas ao seu advogado Marlus Vinicius Siqueira (OAB/GO 32.670) (peça 70, p. 33) .
CONCLUSÃO
Da análise anterior, conclui-se, preliminarmente, que não cabe sobrestar o presente processo na medida em que o posicionamento atual do Supremo Tribunal Federal em nada altera a imprescritibilidade do débito nos processos em curso nesta Corte de Contas. Ademais não foi identificado qualquer óbice à continuidade do presente processo. 
2.62 No mérito, entendem-se adequadas as conclusões da decisão recorrida no sentido de que houve dano ao Erário na contratação resultante do Pregão 130/2004 diante da inobservância dos termos do edital no momento do pagamento das faturas, tendo em vista que estas não descontaram dos preços ofertados, diante de sua isenção, o ICMS, que já havia onerado o preço no momento da elaboração das propostas de preço. 
2.63  Dessa forma, propõe-se o não provimento do recurso.
PROPOSTA DE ENCAMINHAMENTO
Ante o exposto, submete-se à consideração superior a presente análise dos recursos de reconsideração interpostos por Hospfar Ind e Com de Produtos Hospitalares Ltda. - Hospfar e Medcomerce - Comercial de Medicamentos e Produtos Hospitalares Ltda. - Medcomerce, contra o Acórdão 8714/2017-TCU-Segunda Câmara, com fundamento no art. 32 e 33, da Lei 8.443/1992 c/c art. 285 do RI/TCU:  
conhecer dos recursos e, no mérito, negar-lhes provimento; e
comunicar da decisão que vier a ser adotada à Procuradoria da República no Estado de Goiás, em consonância com o disposto no art. 16, § 3º, da Lei 8.443/1992, ao Ministério Público do Estado de Goiás, ao Tribunal de Contas do Estado de Goiás, à Secretaria da Saúde do Estado de Goiás, às recorrentes bem como aos demais interessados."
3.      	O representante do Parquet, ao discordar do encaminhamento da unidade instrutiva, manifestou-se nos seguintes termos:
	"Em análise, recursos de reconsideração interpostos por Medcomerce - Comercial de Medicamentos e Produtos Hospitalares Ltda. (peça 70) e Hospfar Indústria e Comércio de Produtos Hospitalares Ltda. (peça 98) contra o Acórdão 8714/2017-TCU-Segunda Câmara (Rel. Min. Augusto Nardes, peça 44) , mantido pelo Acórdão 1890/2018-TCU-Segunda Câmara (peça 77) , que rejeitou embargos de declaração opostos por Luiz Antonio Aires da Silva e pela Hospfar.
A deliberação vergastada julgou irregulares as contas das recorrentes, condenando-as ao ressarcimento de valores ao erário, solidariamente com os Srs. Fernando Passos Cupertino de Barros (Secretário de Estado da Saúde de Goiás - SES/GO) e Luiz Antônio Aires da Silva (Superintendente de Administração e Finanças da SES/GO) .
A irregularidade pela qual foram responsabilizadas consistiu no indevido recebimento de valores correspondentes ao ICMS (Imposto sobre Circulação de Mercadorias e Serviços) , ensejado pela (re) introdução daqueles montantes em notas fiscais faturadas junto à SES/GO. O edital regente da contratação de ambas as empresas (i.e. edital do pregão 130/2004 - peça 3, p. 53-61, com anexos à p. 62-70) dispunha que a inclusão do ICMS deveria ocorrer tão somente nas propostas das licitantes, para fins de comparabilidade. 
Assim, o valor do aludido tributo deveria ter sido excluído quando da liquidação da despesa pública, uma vez que: 1) a SES/GO não era contribuinte daquele tributo; e 2) o Convênio ICMS 87/02-Confaz e o Decreto Estadual 5825/2003 concediam isenção do recolhimento do ICMS relativo aos produtos fornecidos.
A Ministra Relatora dos presentes recursos de reconsideração (peça 107) , perfilhando manifestação da Secretaria de Recursos (peças 103-105) , conheceu dos apelos em epígrafe. 
II - Argumentos da Medcomerce (peça 70) 
Em seu apelo, a Medcomerce argumenta que 'os procedimentos licitatórios realizados pela SES/GO nos anos de 2002 a 2008 apresentavam editais visivelmente contraditórios e muitas vezes ambíguos, sendo que o Pregão em comento não foi diferente' (peça 70, p. 4) e que tais contradições referir-se-iam 'à forma de aplicação da desoneração de ICMS, principalmente, em qual momento se daria tal desoneração, se no momento da apresentação das propostas e lances na fase apropriada para tal do certame, ou somente quando da emissão da nota fiscal' (peça 70, p. 4 - grifo removido) .
Especificamente no caso do pregão presencial 130/2004, a recorrente alega que: 
No tocante ao pregão em tela, ao passo que determinado item do edital orientava para que os licitantes oferecessem propostas com todos os tributos e custos já inclusos, outro item determinava que os licitantes deveriam apresentar declaração de cumprimento aos convênios CONFAZ nº . 87/2002 e 26/2003, cujos conteúdos determinavam (e ainda determinam) isenção de pagamento do ICMS nas vendas de medicamentos de alto custo ou não, aos órgãos da administração direta e indireta da União, Estados, DF e Municípios. (peça 70, p. 4) 
Assevera a Medcomerce que apresentou proposta de preços já desonerada do ICMS, registrando tal fato em sua oferta, pois a SES/GO 'costumeiramente, na época do aludido certame, analisava as propostas dos licitantes levando em consideração que tais preços já estavam desonerados de ICMS' (peça 70, p. 6) . Nesse sentido, o pregoeiro teria conscientemente aceitado a proposta trazida pela recorrente 'com os preços completamente desonerados do ICMS' (peça 70, p. 6) .
A suplicante alega, ainda, que respaldou sua conduta no parecer 104/2004 da Secretaria de Fazenda Estadual, o qual teria concluído pela necessidade de: 1) elaborar a proposta licitatória desonerada do ICMS; e 2) quando da emissão da nota fiscal, acrescer, no valor dos produtos, o ICMS para, em seguida, abatê-lo do valor total das mercadorias (peça 70, p. 11) .
Prossegue a Medcomerce argumentando que 'se a SES/GO entendesse que os valores apresentados no Pregão 130/2004 já se encontravam agregados de ICMS, deveria então ter desclassificado a proposta da Medcomerce no ato do recebimento' (peça 70, p. 20 - grifo removido) . Admoesta, também, que 'apenas no momento da emissão da nota fiscal era que o licitante vencedor deveria preenchê-la com o valor onerado para, logo em seguida, desonerar a quantia relativa ao ICMS, a ponto de receber apenas o valor adjudicado' (peça 70, p. 19) . Argui, ainda, a ocorrência da prescrição do ius puniendi (peça 70, p. 24-26) e a existência de ação judicial de improbidade administrativa pugnando pelo débito discutido (peça 70, p. 26-28) , em que o perito teria concluído pela desoneração da proposta, e em que a ora recorrente teria 'oferecido caução em ação cautelar de arresto (...) que servirá para compensar o aludido prejuízo caso venha a ser condenada' (peça 70, p. 26) .
Alternativamente à reforma do acórdão combatido, caso descartadas as razões acima, pugna por que seja considerado o ICMS com alíquota de 10%, conforme dispunha o Regulamento do Código Tributário do Estado de Goiás (peça 70, p. 29) , e não de 17%, como consta dos autos. 
III - Argumentos da Hospfar (peça 98) 
Já a Hospfar alega, em preliminar de mérito, a prescrição da pretensão contida na vertente TCE, considerando que a proposta apresentada datou de 17/5/2004 e o último pagamento inquinado ocorreu em 9/5/2005 (peça 98, p. 2-3) . Ademais, requer o sobrestamento do processo, tendo em vista a repercussão geral conferida ao Recurso Extraordinário 852.475, em que o Supremo Tribunal Federal (STF) discute a imprescritibilidade das ações que buscam ressarcimento ao erário (peça 98, p. 3-4) .
No mérito, a recorrente exorta ao Tribunal 'a ver além do poder vinculante do edital, pois este não é superior ao princípio da legalidade' (peça 98, p. 4) , isto porque ' (...) independentemente de o edital constar, ou não, a exigência de desoneração, ela não poderia ser descumprida pelos licitantes, pois o edital não é superior à Lei e à esta deve se subordinar pelo princípio da legalidade' (peça 98, p. 9) - sendo que, no sentir de Marçal Justen Filho, 'A regra do edital era obviamente equivocada, destituída de qualquer utilidade em favor do chamado 'interesse público'.' (peça 98, p. 9) .
Ponderando ter havido ambiguidade e contradição no instrumento convocatório do pregão 130/2004, argui não ser 'justo, muito menos adequado, fazer com que o particular pague pelo desencontro de informações, que seja condenado pelas práticas aceitas pela Administração' (peça 98, p. 4) .
Afirma, ainda, que 'apresentou preços declaradamente desonerados, [e] impor nova desoneração é causar-lhe prejuízo e prática de preço inexequível, pois muito abaixo da prática do mercado' (peça 98, p. 4) . Argumenta, na sequência, ter observado no Convênio ICMS 87/2002, 'um verdadeiro caleidoscópio' (peça 98, p. 7) , cujo parágrafo primeiro da cláusula primeira isenta do ICMS as operações realizadas com medicamentos destinados a órgãos da Administração Pública.
A Hospfar alude, ainda, a pareceres e despachos de autoridades públicas, máxime da SES/GO e da Secretaria de Fazenda de Goiás, que alegadamente teriam orientado sua conduta (apresentação da proposta já desonerada, com posterior inserção e subtração do ICMS na nota fiscal) .
Afirma, também, que os autos contêm duas declarações de que os preços de sua proposta estariam desonerados e uma 'única declaração entendida como contraditória[, a qual] deu-se em virtude da imposição do edital, apenas por equívoco da Recorrente de não ressaltar a desoneração de ICMS' (peça 98, p. 14) . Destarte, aduz que 'o simples descumprimento formal do Edital não autoriza a conclusão precipitada da ocorrência de superfaturamento' (peça 98, p. 14) .
A segunda recorrente pondera, adicionalmente (peça 98, p. 11-12) , que:
Ignorar que o distribuidor tem que adquirir os medicamentos dos fabricantes COM O PAGAMENTO DE ICMS para poder fornecer à Administração Pública de forma isenta de ICMS fere o princípio da não-cumulatividade que é o pilar de sustentação do ICMS.
 (...) 
Isto demonstra Senhores Ministros que ao contrário do entendimento adotado, a Recorrente não se apropriou do ICMS, não se beneficiou do ICMS, pois pagava o ICMS na aquisição e não o utilizava na saída.
Assere que, se a recorrente não tivesse concedido a referida desoneração ao cabo da operação, seria 'devedora do tributo ICMS para o Estado de Goiás (...) não havendo persegui-la com Tomadas de Contas neste Tribunal' (peça 98, p. 13) . Ademais, caso tivesse agido contrariamente ao edital, sua proposta não poderia ter sido aceita pelo pregoeiro (peça 98, p. 13-14) . 
Contesta, ao final, a percentagem de desoneração (peça 98, p. 21-25) e o superfaturamento no valor dos medicamentos (peça 98, p. 25-30) , não tendo sido este último tópico tratado nesta TCE. Conclui questionando o fato de que a SES/GO efetuou retenções em determinadas contratações que desbordam dos valores questionados naqueles acordos, abarcando outros contratos entre as mesmas partes (peça 98, p. 30-37) e renova o pedido de sobrestamento do processo (peça 98, p. 38-39) .
IV - Proposta de encaminhamento da Serur (peças 123-124) 
A Secretaria de Recursos (Serur) , em sua derradeira manifestação, refuta a necessidade de sobrestamento do feito e a prescrição de ações indenizatórias ao erário (peça 123, p. 5-7) . Quanto ao sobrestamento alegadamente induzido pelo reconhecimento da repercussão geral da matéria pelo STF, a unidade técnica pondera que a questão foi exaustivamente enfrentada pela recorrente em sede de embargos de declaração no âmbito do TC Processo 020.045/2015-8, em que o Tribunal concluiu que a decisão do STF 'alcançou tão somente a fase judicial de cobrança do título extrajudicial exarado com a decisão das Cortes de Contas, não atingindo diretamente os processos de contas em trâmite' (Voto condutor do Acórdão 8712/2017-TCU-Segunda Câmara, Rel. Min. Min Augusto Nardes) .
No mérito, a Serur reafirma a ocorrência de conduta irregular por parte dos responsáveis, por entender que 'não se verifica a alegada irregularidade no edital, tendo em vista que este não impõe a cobrança de imposto isento, mas sim sua consideração no preço, para posterior desoneração, informando aos órgãos competentes o atendimento aos dispositivos legais' (peça 123, p. 11) .
V - Entendimento do Ministério Público
Assiste razão à Serur quando afasta as preliminares arguidas pelas recorrentes. No mérito, o ponto controverso - fixado na fase de conhecimento (vide peça 39, p. 1) e ora repisado em sede recursal - habita na exclusão ou não do ICMS já nas propostas das responsáveis, ao arrepio do comando editalício. 
O Ministério Público opina que, objetivamente, o argumento central acima ofusca as diferentes ponderações contidas nos recursos, as quais discutem se a inclusão ou não do ICMS nas propostas licitatórias era de fato devida ou, se indevida, escusável. 
Caso caracterizado o pagamento indevido de ICMS pela SES/GO às responsáveis, exsurgiria imediatamente o dever de ressarcimento aos cofres públicos, reestabelecendo-se o status quo ante, independentemente de eventuais orientações dúbias prestadas por órgãos públicos. Caso contrário - isto é, concluindo-se não ter havido pagamento a maior -, não haveria que se falar em persecução àquele valor, ainda que houvesse transgressão ao edital.
A fim de avaliar se as propostas formuladas pelas recorrentes efetivamente previam ou não o ICMS embutido nos preços, cumpre vasculhar os autos em busca de indícios nesse ou naquele sentido. 
Como primeiro elemento indiciário, nota-se que a Hospfar emitiu declaração datada de 17/5/2004, referenciando o pregão 130/2004 (cuja abertura ocorreu 17/5/2004, às 16h30) , exclusivamente para informar à SES/GO que 'os preços cotados estão desonerados do ICMS, conforme estabelecido pelo CONFAZ - Conselho Nacional de Política Fazendária através do convênio nº 87/02, 118/02 e 126/02' (peça 4, p. 15) .
Mais adiante, ainda no âmbito do pregão 130/2004, outra declaração lavrada pela Hospfar em 17/5/2004 dá conta de que 'os preços cotados já estão contemplados com a redução do ICMS, em atendimento ao Art. 6º, Inciso XCI, Alínea 'a', nº 1, do Decreto Estadual 5.825/03 de 12/09/03' (peça 4, p. 17) .
A declaração da Medcomerce não menciona expressamente o ICMS, porém ressalta que 'esta empresa Medcomerce (...) cumpre com o Convênio ICMS-CONFAZ nº 87/02, e Decreto 5.707 de 27/12/02 e 5.825, de 05/09/03' (peça 4, p. 36) , ambos alusivos ao tributo em questão.
Não apenas as propostas das recorrentes consignavam explicitamente a informação de que os preços ali ofertados excluíam o ICMS. Também a proposta da terceira licitante (Milênio Produtos Hospitalares) conteve o registro de que 'Nos preços ofertados já está desonerado o ICMS [sic]' (peça 4, p. 25 e 33) . 
Dessa forma, todas as três empresas que participaram do certame (peça 3, p. 83) concorreram sob as mesmas condições e tiveram suas propostas classificadas de acordo com preços desonerados do ICMS - não havendo que se cogitar de prejuízo à competitividade do certame (peça 5, p. 20-27) .
Em adição, a Medcomerce apresenta laudo pericial contábil elaborado no âmbito da ação civil pública por ato de improbidade administrativa em trâmite na 9ª Vara Federal no Estado de Goiás (peça 42, p. 8 e ss.) . Naquele documento, o perito avaliou a atuação da recorrente em três concorrências públicas e dez pregões eletrônicos, tendo se debruçado sobre a contabilidade da recorrente, examinando 'notas fiscais de entradas/compras dos produtos adjudicados, livros fiscais de registros de entradas e saídas (estadual e interestadual) , livro de apuração do ICMS, diários contábeis, razão, balancetes, balanços, demonstrações dos resultados e outros documentos de controle' (peça 42, p. 121) .
Como resultado, o mencionado especialista conclui (peça 42, p. 271) que:
191. Do resultado acima estampado (Planilha P14) , se descontado 17% (dezessete por cento) de ICMS [das propostas ofertadas pela Medcomerce] como pretenso pelos autores, segundo os cálculos e parâmetros contidos neste Laudo Pericial Contábil, a empresa apresentaria o seguinte resultado:
	Processo
Licitatório
	Resultado
Obtido
	Desconto
ICMS
Pretenso
Requerentes
	Resultado
após
Desconto
ICMS

	CP-004/03
	19,52%
	17%
	2,52%

	CP-008/03
	20,80%
	17%
	3,80%

	CP-032/02
	11,39%
	17%
	-5,61%

	Pr-117/06
	15,18%
	17%
	-1,82%

	Pr-005/03
	14,33%
	17%
	-2,67%

	Pr-001/03
	18,40%
	17%
	1,40%

	Pr-004/03
	22,12%
	17%
	5,12%

	Pr-175/04
	33,22%
	17%
	16,22%

	Pr-197/04
	24,88%
	17%
	7,88%

	Pr-203/04
	7,51%
	17%
	-9,49%

	Pr-202/04
	11,36%
	17%
	-5,64%

	Pr-128/04
	28,25%
	17%
	1125%

	Pr-063/06
	22,09%
	17%
	5,09%

Assim, concluindo o perito que em várias ocasiões a empresa Medcomerce teria prejuízo caso tivesse ofertado lances já contemplando a carga do ICMS (a ser desonerada quando do devido pagamento) , a recorrente entende que aquele profissional teria 'chegado à conclusão de que a Medcomerce NÃO ofertou preços onerados de ICMS' (peça 42, p. 2) .
Muito embora o laudo descrito acima não tenha levado em consideração especificamente o certame objeto desta TCE (pregão 130/2004) , entendemos que o resultado da ampla análise ali desenvolvida torna plausível a conclusão esposada pela recorrente - qual seja, a de que a proposta licitatória foi originalmente apresentada desconsiderando o ICMS.
Dessa maneira, contrariando ou não disposição editalícia, a retribuição por si recebida correspondeu ao preço do medicamento isento de ICMS, não tendo havido desencaixe a maior por parte do erário - e, portanto, não haveria que se falar em valores indevidamente percebidos pelas recorrentes a esse título.
Nessa toada, com as vênias devidas à diligente Secretaria de Recursos, divergimos da solução aventada às peças 123-124 e opinamos por que os recursos de peças 70 e 98 sejam conhecidos e providos."
É o relatório.

Márcio Pacheco Magalhães (OAB/GO 5.795) representando Fernando Passos Cupertino de Barros; Antônio Augusto Rosa Gilberti (OAB/GO 11.703) e outros representando a Hospfar; Marlus Vinícius da Silva Siqueira (OAB 32.670), Pedro Henrique Gomide Rodrigues (CPF 022.428.511-44) e outros representando a Medcomerce.

Procurador Rodrigo Medeiros de Lima.

RECURSO DE RECONSIDERAÇÃO. TOMADA DE CONTAS ESPECIAL. RECURSOS FEDERAIS DO SUS. SES/GO. AQUISIÇÃO DE MEDICAMENTOS DE ALTO CUSTO. PAGAMENTOS INDEVIDOS. ACRÉSCIMO DE ICMS AO VALOR FATURADO, EMBORA EDITAL PREVISSE QUE O IMPOSTO DEVERIA SER DESCONTADO. IRREGULARIDADE DAS CONTAS. DÉBITO. ELEMENTOS TRAZIDOS INCAPAZES DE ALTERAR O JUÍZO DA DECISÃO RECORRIDA. CONHECIMENTO DOS RECURSOS. NÃO PROVIMENTO.

TOMADA DE CONTAS ESPECIAL (TCE)

Secretaria de Recursos (Serur).

Atendidos os requisitos de admissibilidade definidos nos artigos 32, inciso I, e 33 da Lei 8.443/1992, conheço dos recursos de reconsideração interpostos pelas empresas Hospfar Indústria e Comércio de Produtos Hospitalares S.A. e Comercial de Medicamentos e Produtos Hospitalares Ltda. - Medcomerce contra o Acórdão 8714/2017-TCU-Segunda Câmara, mantido em seus exatos termos pelo Acórdão 1890/2018-TCU-Segunda Câmara.  
2. 	A decisão recorrida julgou as contas das referidas empresas irregulares e as condenou em débito. 
3.	A tomada de contas especial foi instruída pela Secretaria de Estado da Saúde de Goiás - SES/GO, a partir de determinação contida no subitem 9.2.3 do Acórdão 45/2008-TCU-Plenário, em decorrência de pagamentos irregulares na aquisição de medicamentos de alto custo, nos contratos 244 e 245/2004, com recursos federais transferidos, fundo a fundo, no âmbito do Sistema Único de Saúde (SUS) , por terem ocorrido em desacordo com o previsto no edital do pregão que deu origem aos referidos contratos. 
4.	O edital do Pregão 130/2004 estabeleceu, nos itens 5.1.5-d, 5.2, 5.3 e 5.3.1, que o valor proposto na licitação deveria abranger todos os impostos, inclusive o ICMS. O valor onerado com tal tributo tinha o propósito de servir apenas para comparação entre propostas, visto que, por força do convênio Confaz 87/02, a Secretaria de Estado da Saúde não era contribuinte do imposto. Ainda de acordo com o instrumento convocatório, a empresa fornecedora de medicamentos vencedora do certame deveria destacar na nota fiscal a isenção e excluir do valor adjudicado a respectiva parcela.
5. 	Quando da execução do contrato, ao emitir as notas fiscais de fornecimento de medicamentos, as empresas ora recorrentes faziam constar na nota os valores de ICMS acrescidos aos valores vencedores do certame e na sequência indicavam sua exclusão, de modo que os valores dos produtos pagos ficavam equivalentes àqueles indicados em suas propostas vencedoras. Na prática, consideraram que o valor vencedor já se referia ao valor desonerado do imposto. Com isso, após determinação do TCU, os valores pagos às empresas correspondentes ao ICMS indevidamente acrescido foram objeto desta TCE.
6. 	Após analisar os elementos trazidos pelas recorrentes, a Secretaria de Recursos (Serur) concluiu por manter a decisão do acórdão inalterada. Já o Ministério Público junto ao TCU - MPTCU acolheu as alegações e propôs dar provimento aos recursos, dissentindo do encaminhamento da unidade instrutiva.
7. 	Preliminarmente, as empresas arguiram a necessidade de sobrestar o julgamento deste processo em razão de posicionamento do Supremo Tribunal Federal acerca da prescritibilidade das ações de ressarcimento ao erário. Neste ponto, a unidade instrutiva e a Serur puseram-se de acordo, em vista de que o juízo do STF em nada altera a imprescritibilidade do débito nos processos em curso nesta Corte de Contas. Acolho essas manifestações e as adoto como minhas razões de decidir em relação às questões preliminares.
8.	Em relação ao mérito, em síntese, as recorrentes alegaram: i) os termos do edital afrontariam a legalidade, ao prever que as propostas devessem computar valores que, pela norma, deveriam ser reduzidos pela isenção do ICMS; ii) as propostas apresentadas durante a licitação já excluíam o valor do imposto, e essa informação constava dos documentos apresentados pela licitante; iii) se as propostas estavam em desacordo com o edital, o pregoeiro poderia ter apontado a falha durante a realização do certame; iv) não foi respeitado o princípio da não cumulatividade, uma vez que o ICMS embutido, quando as empresas licitantes adquiriram os produtos, não poderia ser compensado em suas operações de venda; v) caso fosse descontado o valor do imposto no momento do fornecimento dos produtos, as empresas contratadas teriam prejuízos em suas operações; vi) a alíquota de 17% é indevida, pois deveria ser aplicável a de 10%; vii) caso os argumentos não sejam suficientes para elidir o débito, que o valor seja reduzido em razão da aplicação da alíquota de 10%.
9.	A Serur passou a cada um dos argumentos e, conforme reproduzido no relatório que precede este voto, demonstrou que já haviam sido exaustivamente discutidos, tanto nas fases anteriores deste processo quanto em julgados semelhantes, a exemplo dos Acórdão 1989/2014-TCU-Plenário e 5.732/2017-1ª Câmara.
10.	Pontuo algumas das questões que considero especialmente relevantes para fundamentar a proposta de decisão.
11.	Primeiramente, é importante reforçar que o edital não contrariou lei, e, sim, reconheceu seu teor e definiu como a regra legal seria conduzida no certame. Informar que, para efeito de comparação dos valores, seria considerado o preço "cheio" em nada afronta a norma legal, que estabelece a isenção; configura-se tão somente em metodologia de cálculo, para a qual se deu transparência no edital.
12.	A isenção estabelecida no convênio Confaz 87/02 se refere a lista extensa de medicamentos, de modo que em uma mesma licitação podem constar itens com e sem isenção. Assim, é compreensível que a regra do edital preveja o preço cheio e, no caso dos medicamentos isentos, que se aplicasse no momento do pagamento o respectivo desconto relativo à isenção; portanto, a regra do edital não é descabida. 
13.	O argumento acerca da não cumulatividade não tem aplicação ao caso em exame, pois questiona, não a irregularidade tratada neste processo, mas o próprio convênio Confaz 87/02. Ao vender seus produtos, qualquer empresa se torna devedora do ICMS correspondente, o que não ocorre quando há isenção. Então, mesmo não podendo se utilizar do imposto creditado na aquisição dos mesmos produtos, não há que se falar em prejuízo para a empresa fornecedora se não há imposto devido ao vendê-los.  De qualquer modo, não cabe neste processo contestar a regra definida pelo Confaz. 
14.	O ponto central tido como irregularidade neste processo é que o preço praticado pelas empresas contratadas não correspondeu ao preço vencedor na licitação, pois, ao efetivar o faturamento, de acordo com as regras do edital, a demonstração do valor faturado deveria ocorrer nos seguintes termos: o valor vencedor do certame menos o valor do ICMS. Porém, no momento da emissão da NF as contratadas acrescentaram o valor correspondente à desoneração e depois o suprimiram, apenas para demonstrar o valor correspondente ao imposto isento. Ao não proceder de acordo com a orientação do edital, as empresas praticaram preço 17% superior àquele vencedor da licitação.
15.	Foi arguido pelas recorrentes que suas propostas indicavam, já no momento de realização do certame, os valores dos produtos desonerados do ICMS. Desse modo, restava apenas demonstrar no momento da emissão da nota fiscal quais seriam esses valores e não os subtrair do valor contratado.
16.	O ponto de controvérsia entre o entendimento da Serur e do MPTCU diz respeito a considerar que as propostas das licitantes, que vieram a se constituir nos valores vencedores do certame, se tratavam, ou não, de valores desonerados do ICMS. Segundo a Procuradoria, o valor da proposta se referia ao valor desonerado, sem necessidade, portanto, de excluir o valor do imposto no momento do efetivo fornecimento. 
17.	Percebo que o convencimento do representante do Parquet adveio das evidências trazidas pela empresa Hospfar de que sua proposta indicava a informação de que os preços ofertados representavam já o valor reduzido do imposto isento. Assim, novamente reduzir o valor correspondente à isenção representaria elevado desconto ao preço do produto. Inclusive tal ideia é reforçada com parecer apresentado pelas recorrentes sobre possíveis prejuízos em operações de venda caso tal procedimento tivesse sido realizado.
18.	A princípio vejo razoabilidade nos fundamentos da empresa, admitidos pelo eminente procurador do MPTCU. Entretanto, assumir a alegação significa desprezar as regras do edital. Extrai-se dos autos que também o pregoeiro não atentou para as regras editalícias, na medida em que ignorou a aplicação da regra prevista, pois, mesmo com a ciência acerca dos preços com a aplicação da desoneração, não excluiu as licitantes do certame, ou sequer fez qualquer tipo de alerta; limitou-se a aceitar as declarações das empresas de que as propostas se encontravam nos termos estabelecidos no edital, sem avaliar criticamente a veracidade das afirmativas.
19.	Desse modo, entendo que, concretamente, a falha não foi apenas das licitantes, mas também do pregoeiro, que as poderia ter alertado de que declarar a incidência da desoneração nos preços apresentados não as desincumbiria de enquadrar-se nas regras estabelecidas no edital, no sentido de que o valor da proposta correspondia ao valor dos produtos com todos os tributos inseridos. Por outro lado, ponderou-se, em fases anteriores deste processo, que cabia aos executores do contrato, e não ao pregoeiro, assegurar que os contratos seriam executados nos termos previstos no edital. 
20. 	Os contratos objeto desta TCE se referem à aquisição de três medicamentos, todos sujeitos à isenção prevista no Convênio Confaz 87/02. De acordo com os documentos dos autos, os valores de aquisição de dois medicamentos foram superiores ao verificado nas aquisições mais recentes da SES, e um teve valor inferior, conforme resumido no quadro abaixo:
	Descrição do medicamento
	Quant.
	 Última compra SES (peça 3, p. 23) 
	 Simpro Editora (pesq. SES) 
	 Adjudicado à Hospfar (peça 5 p. 20) 
	 Adjudicado Medcomerce 

	Mesalazina 400 mg comp
	18000
	          1,34 
	          1,77 
	1,49 
	-   

	Ciclosporina 100 mg/ml
	102
	      218,06 
	               -   
	185,37 
	-   

	Octreotida Lar 20 mg inj - F/A
	102
	  2.911,00 
	  3.321,20 
	-   
	3.200,00 

21.	Não há elementos nos autos que possibilitem assegurar que os valores das propostas correspondiam aos de mercado. Os valores da revista Simpro correspondiam aos valores máximos e não serviriam como referência de mercado. Além disso, não consta informação de que os valores das últimas compras da SES, adotados como referência, consideraram, ou não, a incidência de ICMS, mas é coerente admitir que, se o edital previu preços onerados, os preços de referência também o estariam. Assim, não há evidências de que os valores selecionados no certame correspondiam verdadeiramente aos valores de mercado desonerados do ICMS.
22.	Discordo do argumento de que, caso os 17% fossem reduzidos no momento da venda, as empresas fornecedoras teriam prejuízo. Não há evidências que comprovem tal assertiva. Os pareceres trazidos que demonstram possíveis prejuízos, além de não se referirem aos contratos objeto deste processo, apenas demonstram os diferentes possíveis resultados nas operações de venda. Cabe às próprias empresas gerenciarem suas margens de lucro ou prejuízo na administração de suas vendas. Certamente é possível ter prejuízo em alguma venda isolada e compensar em outras, como estratégia de assegurar clientela ou ganhos unitários menores por vendas em grande escala.
23.	Dessa forma, por não terem sido apresentados elementos capazes de alterar as conclusões do acórdão recorrido, com as devidas vênias por divergir da opinião do eminente representante do MPTCU, concluo por considerar improcedentes os recursos de reconsideração.
	Ante todo o exposto, VOTO por que seja aprovada a minuta de deliberação que submeto a este Colegiado.
			
TCU, Sala das Sessões Ministro Luciano Brandão Alves de Souza, em 22 de outubro de 2019.
ANA ARRAES 
Relatora